臺灣臺北地方法院民事判決　　　　　　　99年度訴字第1714號
原　　　告　高雷志堅
訴訟代理人　黃陽壽律師
複代理人　　黃喬詮律師
被　　　告　張紫鳳原名張瑀芳.
訴訟代理人　陳昭碩
上列當事人間請求拆屋還地等事件，本院於民國一百年一月十七
日言詞辯論終結，判決如下：
    主      文
被告張紫鳳應將坐落臺北市○○區○○段一小段八十六之四地號
土地上，即如附圖斜線部分所示面積三十七平方公尺之建物拆除
，並將土地返還予原告。
被告張紫鳳應給付原告新臺幣參拾玖萬元，及自民國九十九年一
月二日起至返還第一項所示土地之日止，按月給付原告新臺幣伍
仟元。
訴訟費用由被告負擔。
本判決第一項及第二項於原告以新臺幣玖拾壹萬柒仟壹佰零參元
供擔保後，得假執行。
    事實及理由
一、本件被告張紫鳳經合法通知後，未於最後言詞辯論期日到
    場，核無民事訴訟法第386條所列各款之情形，爰依原告之
    聲請，由其一造辯論而為判決。
二、原告起訴主張：
（一）被告張紫鳳（原名張瑀芳）於民國80年至92年間，向原告
      高雷志堅承租台北市○○路○段478號1樓房屋（下稱系爭
      房屋），連同該房屋旁之土地亦包括在內一併交給張紫鳳
      承租使用，租約每年一訂，租賃期間張紫鳳向高雷志堅表
      示生意需倉庫，於徵得高雷志堅同意後，在系爭房屋旁之
      土地上搭建如台北市建成地政事務所於99年11月10日土地
      複丈成果圖斜線部分所示之違章建築房屋使用。惟租期屆
      滿後，張紫鳳對於該空地竟拒不返還，並將系爭違章建築
      出租給第三人「九兩雞排王」，經高雷志堅於92年7月9日
      以存證信函向張紫鳳之夫即系爭租賃契約連帶保證人陳柏
      融催告請求返還，被告仍未置理。依系爭租約第6條約定
      ，被告應將其自行搭建之違章建築物拆除遷空，回復原狀
      ，將土地交還高雷志堅。退步言，若張紫鳳主張係向高雷
      志堅借用系爭土地，則該空地亦惟有在原告租給被告系爭
      房屋之租賃期限內原告始願意附帶借給被告使用，該借貸
      契約亦應解為定有期限而與系爭租賃契約所定之期限相同
      ，更何況高雷志堅亦再度以本件起訴狀繕本之送達為終止
      使用借貸契約之意思表示，張紫鳳亦應依民法第470條第1
      項、第469條第3項但書規定返還上開借用之土地。
（二）又系爭房屋為高雷志堅之先夫高祥將軍奉國防部核准撥地
      自行出資興建者，原告因繼承取得該房屋之所有權及其基
      地使用權，系爭台北市○○區○○段一小段86-4地號土地
      ，所有權人為中華民國，管理者為國防部總政治作戰局，
      原告起訴係為將違約之占用人予以排除，將土地之占有回
      復到真正權利人即原告所有，以便原告日後將系爭房屋及
      土地交還給國防部。
（三）對被告抗辯之陳述：
    1.依系爭租約第1條所定租賃標的範圍，除系爭房屋外，尚
      包括該房屋旁原告所有之圍牆範圍內之空地在內。若系爭
      房屋旁之空地不在系爭租約之租賃標的範圍內，張紫鳳豈
      有可能在未經原告同意下在原告所有之圍牆範圍內原告享
      有使用權之空地上，倚靠系爭房屋之牆壁搭建系爭違章建
      築，且水、電都還是從系爭房屋接出來供系爭違章建築使
      用?
    2.原告係依兩造間租賃契約請求，與系爭86-4地號土地之所
      有權人為何人係屬二事。爰依系爭租賃契約第6條約定、
      民法第470條第1項、第469條第3項但書，提起本訴。並聲
      明：(1)被告張紫鳳應將坐落台北市○○區○○段一小段
      86-4地號土地上，如台北市建成地政事務所於99年11月10
      日土地複丈成果圖斜線部分所示之違章建築房屋（含屋簷
      ）拆除，並將土地返還予原告。(2)被告張紫鳳應給付原告
      39萬元，及自99年1月2日起至返還第一項所示土地之日止
      ，按月給付原告5,000元。(3)願供擔保請准宣告假執行。
四、被告於最後言詞辯論期日未到，其前抗辯意旨略以：系爭租
    賃契約為房屋租賃，原告主張租賃範圍包含「房屋旁空地」
    ，顯與系爭租賃契約不符。又系爭房屋之興建，係因國防部
    核准撥地而建屋，係政府照顧國軍官兵住需求之緣故，故原
    告得自行處分的範圍應限於自建房屋，不及於屋旁空地，且
    原告並非台北市○○區○○段一小段86-4地號土地之所有權
    人，並聲明：（一）駁回原告之訴及其假執行之聲請。（二
    ）如受不利判決，請准供擔保後免予假執行。
五、兩造不爭執之事項：
   （一）系爭萬華區○○段○○段86之4地號土地，包含門牌號
         碼中華路二段478號、480號、482號等房屋土地，均係
         國防部核撥予原告高雷志堅之夫高祥作為自行建築之
         用。
   （二）被告張紫鳳於80年至92年期間，向原告高雷志堅承租
         台北市○○路○段478號1樓房屋，並定有店屋租賃契
         約書（下稱系爭租約）。
   （三）被告張紫鳳在上開478號房屋旁之空地上搭建建物占用
         系爭86 -4地號土地如台北市建成地政事務所於99年
         11月10日複丈之土地複丈成果圖斜線部分所示，面積
         共37平方公尺，以招牌「九兩雞排王」經營使用。
六、得心證之理由
    原告先位主張依租賃契約、備位主張依使用借貸關係，請求
    被告拆屋返還系爭占用土地，並給付違約金或相當租金之不
    當得利，為被告所否認，並以前揭情詞置辯，是本件之爭點
    厥為原告主張依租約第6條請求被告將系爭違章建築物拆除
    並返還土地有無理由？原告得否請求被告應給付違約金？或
    原告主張依民法第470條第1項及第469條第3項但書等規定，
    請求被告將該借用土地上所自行搭建之違章建築物予以拆除
    並返還土地，有無理由？原告得否請求被告給付相當於租金
    之不當得利？茲析述如下：
（一）原告得請求依系爭租約請求被告拆除建物並返還土地
   1、原告之夫高祥前為陸軍供應司令部軍醫署少將，經該署同
      意由高祥遷建眷舍而撥用台北市○○區○○段206地號土
      地，並由國防部核撥建款154,200元新建，餘由高祥自備
      款670,876.50元支付，興建門牌號碼台北市○○路○段
      478、480及482號二層樓房屋一事，有陸軍供應司令部軍
      醫署63年7月31日（呈）及（函）、台北市政府工務局63
      使字第176號使用執照、國軍眷舍管理表及陸軍眷舍居住
      憑證在卷可稽（見本院卷第153至158頁）。而現今系爭
      86-4地號土地由同段86-1地號土地分割而來，86-1地號土
      地由同段86地號土地分割而來，86地號土地係由前台北市
      古亭區○○段206- 172地號土地分割而來，而206-172地
      號土地由同段206地號土地分割而來一節，亦有台北市土
      地登記簿及土地登記第二類謄本附卷為憑（見本院卷第
      162至179頁），是原告與國防部間為使用借貸關係，原告
      主張其為系爭86-4地號土地有權占有使用人，尚為可信。
      被告抗辯原告並非土地所有權人不得請求返還系爭土地云
      云，要不足採。
   2、原告既為系爭土地及房屋有權占有使用之人，自得為管理
      、使用、收益，被告辯稱僅限於房屋部分，要屬無稽。觀
      諸兩造系爭租約第1條約定「甲方（按即原告，下同）店
      屋所在地及使用範圍台北市○○路○段四七八號底樓」（
      見本院卷第12頁），並未明確約定得使用該底樓旁附連之
      系爭86-4地號土地，惟若非原告同意，身為承租人之被告
      何能在原告管領土地上搭建建物使用，被告復辯稱該處乃
      係長期供人行走之處，非但原告所否認而與土地登記及使
      用狀況不符，且無舉證以明其說，亦不足採。原告主張於
      租賃期間經被告央求而允諾一併由被告承租使用如附圖斜
      線所示之土地，要為有據。
   3、按承租人於租賃關係終止後，應返還租賃物，民法第455
      條前段定有明文。而系爭土地之使用係本於被告承租上開
      房屋，系爭租約已經於92年6月30日屆至，被告僅交還房
      屋，至所使用原告所管領之土地仍未返還一節，此亦為兩
      造所不爭，原告為系爭86-4地號土地之占有使用人，被告
      擁有事實上處分權之建物占用附圖斜線所示系爭86-4地號
      土地面積37平方公尺，有本院99年11月10日勘驗測量筆錄
      、台北市建成地政事務所99年12月7日土地複丈成果圖在
      卷足稽（見本院卷第125、140頁），被告於並無證明使用
      上開地號土地之合法權源，則原告依系爭租約第6條之約
      定請求被告擁有事實上處分權之建物拆除並將所占有之土
      地交還，洵為有理。
（二）原告得依系爭租約請求被告給付違約金
      系爭租約第6條約定「乙方（按即被告，下同）於租期屆
      滿時，除經甲方同意繼續出租外，應及日將租賃房屋誠心
      按照原狀遷空交還甲方，不得藉詞推諉或主張任何權利，
      如不即時遷讓交還房屋，甲方每月有權得向乙方要求按照
      租金五倍之違約賠償金至遷讓完畢之日止」（見本院卷第
      13頁），則被告自租期屆滿迄今尚未將一併租用之如附圖
      所示系爭土地返還原告，原告請求以每月5000元計算違約
      賠償金，自92年7月1日起至99年1月1日止共計39萬元（
      5000＊78＝390000），並自99年2月1日起每月給付5000元
      ，亦屬可取。
    又原告先位主張依租賃契約關係之請求有理由，其餘備位主
    張之爭點，即無審酌之必要，附此敘明。
七、綜上所述，被告並無占有使用系爭土地之權。從而，原告依
    租賃契約關係，請求被告給付如主文第一項、第二項所示部
    分，為有理由，應予准許。原告陳明願供擔保，聲請宣告假
    執行，茲酌定相當擔保金額，予以准許。
八、本件事證已臻明確，兩造其餘攻擊防禦方法，經審酌後，或
    與本件無涉，或與判決結果不生影響，毋庸一一論列，併此
    敘明。
九、訴訟費用負擔之依據：民事訴訟法第78條。
中    華    民    國   100    年    2     月    8    日
                  民事第七庭    法  官  吳定亞
以上正本係照原本作成。
如對本判決上訴，須於判決送達後20日內向本院提出上訴狀。如
委任律師提起上訴者，應一併繳納上訴審裁判費。
中    華    民    國   100    年    2     月    8    日
                                書記官  張婕妤